臺灣基隆地方法院民事判決
109年度簡上字第46號
上訴人即附  
帶被上訴人  王陳麗卿


訴訟代理人  王永福  
被上訴人即  
附帶上訴人  王偉國  


上列當事人間請求回復原狀等事件，上訴人對於中華民國109年6
月11日本院109年度基簡字第569號第一審判決提起上訴，被上訴
人並提起一部附帶上訴，本院第二審合議庭於民國109年12月14
日言詞辯論終結，判決如下：
    主  文
上訴及附帶上訴均駁回。
第二審訴訟費用，上訴部分由王陳麗卿負擔，附帶上訴部分由王
偉國負擔。
    事實及理由
一、被上訴人即附帶上訴人王偉國（下稱王偉國）於原審起訴主
    張：上訴人即附帶被上訴人王陳麗卿（下稱王陳麗卿）係門
    牌號碼基隆市○○區○○○路000巷0弄00號7樓房屋（下稱系爭7
    樓房屋）之所有權人，緣王陳麗卿就系爭7樓房屋未盡管理
    維護之責，致系爭7樓房屋之熱水管滲漏、浴室地坪防水層
    失效，並致王偉國所有門牌號碼基隆市○○區○○○路000巷0弄0
    0號6樓房屋（下稱系爭6樓房屋）自民國107年5月間起持續
    漏水，系爭6樓房屋屋內主臥室靠窗天花板及走道天花板乃
    受有油漆斑駁掉落之損害，嗣屢經王偉國促請王陳麗卿修繕
    ，詎均未獲王陳麗卿置理；又系爭6樓房屋發生漏水迄今長
    達2年，已侵害王偉國居住安寧之人格法益甚鉅，爰依民法
    第767條、第184條、第191條、第195條第1項、第196條、第
    213條及公寓大廈管理條例第10第1項規定，請求王陳麗卿將
    系爭7樓房屋修復至不漏水狀態，併請求王陳麗卿賠償系爭6
    樓房屋之修復費用63,300元、修繕期間居住旅社費用8,000
    元及精神慰撫金50,000元。並聲明：(一)王陳麗卿應依原審
    判決附件（下稱附件）所示之修復方法將系爭7樓房屋修繕
    至不漏水狀態。(二)王陳麗卿應給付王偉國121,300元（含
    系爭6樓房屋修復費用63,300元、修繕期間居住旅社費用8,0
    00元、精神慰撫金50,000元），及自起訴狀繕本送達翌日起
    至清償日止，按週年利率5%計算之利息。(三)願供擔保聲請
    宣告假執行。
二、上訴人即附帶被上訴人王陳麗卿於原審聲明請求駁回王偉國
    之訴，並答辯略以：系爭7樓房屋之浴室防水層失效及系爭6
    、7樓房屋共同樓地板內之冷熱水管線滲漏，為房屋老舊之
    自然現象，非因王陳麗卿疏於管理維護所致，且依公寓大廈
    管理條例第12條規定，本件因漏水所生之修復費用，應由兩
    造共同分擔。又王偉國於107年間通知王陳麗卿系爭6樓房屋
    漏水後，王陳麗卿隨即尋找廠商估價，惟因兩造就修復方法
    及費用應如何分擔之意見不同，致無法進行修繕，並非王陳
    麗卿故意拖延，故系爭6樓房屋受損之結果不可歸責於王陳
    麗卿，王偉國請求賠償系爭6樓房屋之修復費用及精神慰撫
    金，自無理由。
三、原審判決王陳麗卿應將系爭7樓房屋依附件編號2至編號10所
    示之修復方法修繕至不漏水，並應給付王偉國58,925元，及
    自109年2月22日起至清償日止，按週年利率5%計算之利息，
    另就王偉國勝訴部分依職權宣告假執行，而駁回王偉國其餘
    之訴及假執行之聲請。王陳麗卿不服，就其敗訴部分，提起
    上訴，並聲明：(一)原判決不利於王陳麗卿部分廢棄。(二)
    上開廢棄部分，王偉國於第一審之訴及假執行之聲請均駁回
    ；對王偉國之附帶上訴，則聲明求為駁回其上訴。除引用原
    審陳述外，並補充略以：
(一)鑑定人郭春明於109年4月28日函覆本院之會勘鑑定報告（下
    稱109年4月28日鑑定報告），原先鑑定系爭7樓房屋浴室地
    坪漏水係因「防水層失效」，嗣鑑定人郭春明於109年5月7
    日函覆本院之會勘鑑定報告（下稱109年5月7日鑑定報告）
    卻變更系爭7樓房屋浴室地坪漏水原因之鑑定結果為「未施
    作防水層」，判斷結果大相逕庭，若非鑑定人郭春明蓄意誤
    導，即係其不具漏水專業判斷能力。
(二)系爭7樓房屋之浴室地板即係下方系爭6樓房屋之天花板，而
    為系爭6樓、7樓房屋之共同樓地板，依公寓大廈管理條例第
    12條規定，兩造就本件漏水所生損害應同負其責。
(三)系爭7樓房屋之滲漏水處已於109年10月間由王陳麗卿依附件
    所示工項自行僱工逐項修繕施作完成，浴室地坪防水層總共
    施作二間，另熱水器下方之熱水管線轉角彎頭鏽蝕部分已經
    重新更換配置，且將熱水管線直接走天花板管線。系爭6樓
    房屋嗣若未再有潮濕之情事，即表示系爭7樓房屋已修繕至
    不漏水狀態。
(四)兩造於原審雖合意由鑑定人郭春明鑑定本件漏水原因，惟王
    陳麗卿未同意由郭春明提供報價並依其價格進行修繕，且郭
    春明歷次報價均有極大價差，其報價顯不可採。
(五)系爭6樓房屋屋內因本件漏水所受損害，應由王偉國容忍王
    陳麗卿自行僱工進入系爭6樓房屋修繕以回復原狀，而非以
    金錢給付之方式賠償王偉國。
(六)王陳麗卿於原審同意給付王偉國修繕期間住宿費用8,000元
    ，係以本件漏水全然可歸責於王陳麗卿為其前提，且王陳麗
    卿於系爭6樓房屋修繕期間亦須在外住宿而衍生住宿費用，
    故因修復漏水所衍生之住宿費用應由兩造各自負擔。
(七)系爭6樓房屋屋內之牆壁、天花板僅受有潮濕浸潤之損害，
    尚未達漏水之程度，王偉國請求給付慰撫金並無理由。
四、王偉國就原審駁回其精神慰撫金之請求部分不服，提起附帶
    上訴（原審判決駁回王偉國請求依附件編號1「電梯保護」
    之工項修繕系爭7樓房屋，及請求系爭6樓房屋修復費用逾58
    ,925元本息等部分，未據聲明不服，不在本件裁判範圍內）
    ，並聲明：(一)原判決關於駁回王偉國後開請求部分暨該假
    執行之聲請及訴訟費用均廢棄。(二)第一項被廢棄部分，王
    陳麗卿應再給付王偉國50,000元，及自109年2月22日起至清
    償日止按週年利率5%計算之利息。(三)願供擔保，請准宣告
    假執行。對王陳麗卿之上訴，其答辯聲明則求為駁回其上訴
    。除引用原審陳述外，並補充略以：
(一)系爭7樓房屋漏水之熱水管線係位於熱水器下方，浴室地坪
    則係位於系爭7樓房屋樓地板之上，均屬系爭7樓房屋專有專
    用部分，系爭6樓房屋並無使用、管理之權，故其破損發生
    漏水，應由王陳麗卿負責修繕，則王陳麗卿疏未修繕，而須
    依附件編號2至編號10所示修復方法修繕所生修復費用，即
    應由王陳麗卿負擔。
(二)王陳麗卿雖稱其已於109年10月間修繕系爭7樓房屋完畢，惟
    王陳麗卿之施作方法並非依附件編號2至10所示之方法為之
    ，系爭6樓房屋迄今仍有滲漏水情形。
(三)系爭6樓房屋於該屋天花板修繕期間無法供王偉國居住，致
    王偉國另需支出住宿費用，即係修復系爭6樓房屋之必要費
    用，王陳麗卿無從解免其責。至王陳麗卿主張其於系爭7樓
    房屋修繕期間亦需支出住宿費用，故所生住宿費用應各自負
    擔，並無依據，不足為採。
(四)王偉國平日生活起居均在系爭6樓房屋室內，而油漆剝落致
    生之細微粉塵對人體健康危害甚大，為周知之事實，難認居
    住環境非屬惡劣，又系爭6樓房屋自107年5月漏水迄今已逾2
    年，王偉國每日返家均需面對漏水問題，若將時間久暫納入
    考量，足認本件漏水已侵害王偉國居住安寧人格法益之情節
    重大。
五、經查，系爭7樓房屋為王陳麗卿所有，系爭6樓房屋則為王偉
    國所有，又系爭6樓房屋自107年5月間開始持續漏水，致系
    爭6樓房屋之主臥室靠窗天花板及走道天花板油漆斑駁掉落
    等事實，有原審卷附前開建物登記第二類謄本、系爭6樓房
    屋天花板照片在卷可憑，並經原審於109年4月24日會同兩造
    及鑑定人郭春明至現場勘驗屬實，製有勘驗筆錄及相片附卷
    可憑，且為兩造所不爭執，應堪信為真實。
六、按專有部分、約定專用部分之修繕、管理、維護，由各該區
    分所有權人或約定專用部分之使用人為之，並負擔其費用，
    公寓大廈管理條例第10條第1項定有明文。本件系爭6樓、7
    樓房屋係位在7層鋼筋混凝土造之房屋，有前揭建物登記第
    二類謄本可參，自有公寓大廈管理條例之適用。經查：
(一)兩造於原審合意囑託鑑定人郭春明鑑定系爭6樓房屋之漏水
    原因，其鑑定結果為：「1.熱水器下方熱水管轉角彎頭鏽蝕
    滲漏，致6樓房間角落天花板油漆剝落。2.浴室地坪未施作
    防水，地坪水泥砂漿吸水滲流至門口地板，以致6樓走道天
    花板嚴重掉漆。3.客廳脫漆部分，與本案無關。」，解決方
    案則為：「1.新配熱水管線。2.浴室地坪磁磚水泥層打除，
    清理乾淨施作防水層，待乾後重新施作地磚」等語，而系爭
    7樓房屋之施工項目費用即如附件所示，有原審卷附109年5
    月7日會勘鑑定報告及109年4月28日會勘鑑定報告後附附件
    一足憑，參諸該鑑定報告內容係鑑定人至系爭6樓、7樓房屋
    現場實地勘查，本於其專業知識而作成，應屬可採，堪認系
    爭6樓房屋主臥室及走道天花板漏水，係因王陳麗卿所有系
    爭7樓熱房屋水管彎頭年久鏽蝕滲漏及浴室地坪未施作防水
    層所致。又王陳麗卿既為系爭7樓房屋之所有權人，揆諸前
    揭規定，就其所有系爭7樓房屋之瑕疵即負有修繕之責，且
    修繕系爭7樓房屋至不漏水之內容、方式及步驟，應依如附
    件編號2至編號10所示修復方法修繕，至附件編號1電梯保護
    之工程項目難認與本件漏水有何關聯，自非修繕系爭7樓房
    屋漏水之必要工法，應予剔除。
(二)王陳麗卿雖辯稱鑑定人郭春明於109年4月28日函覆本院之鑑
    定報告原認定系爭7樓房屋浴室地坪漏水係因「防水層失效
    」，嗣於109年5月7日函覆本院之會勘鑑定報告卻變更系浴
    室地坪漏水原因之鑑定結果為「未施作防水層」，前後判斷
    結果大相逕庭，其鑑定意見應不足以作為認定系爭6樓房屋
    漏水原因之依據云云。惟查，原審於109年4月24日會同兩造
    即鑑定人郭春明至系爭6樓、7樓房屋現場勘驗時，鑑定人郭
    春明即已當場具結並稱「6樓浴室天花板油漆剝落是因為7樓
    浴室沒有做防水工程所導致」等語，有原審卷附109年4月24
    日勘驗筆錄及鑑定人結可稽；而鑑定人109年4月28日、109
    年5月7日出具之鑑定報告，就本件漏水原因之鑑定結果，除
    浴室地坪部分外，其餘就系爭7樓房屋熱水器下方熱水管轉
    角彎頭鏽蝕滲漏、系爭6樓房屋客廳脫漆部分與本件漏水無
    關等鑑定結果則均無不同，且鑑定人郭春明亦未變更109年4
    月28日鑑定報告後附附件一關於系爭7樓房屋修復方式之施
    工項目費用，堪認上開109年4月28日鑑定報告將系爭7樓房
    屋浴室地坪之漏水原因鑑定為「防水層失效」，應係鑑定人
    郭春明之誤繕，鑑定人郭春明於109年5月7日函覆本院之鑑
    定報告變更浴室地坪漏水原因鑑定結果為「未施作防水」，
    則係更正其於前份鑑定報告誤繕之處，自不得以此即謂鑑定
    人之鑑定意見不足採納。況查，王陳麗卿本應就其所有系爭
    7樓房屋浴室地坪未有防水功能負修繕責任，殊不因該地坪
    之漏水原因係「防水層失效」抑或「未施作防水」而有異，
    則王陳麗卿徒以109年4月28日、109年5月7日鑑定報告上開
    相異之處，主張鑑定人前揭鑑定報告之鑑定結果不可採，核
    無足取。
(三)王陳麗卿復辯稱漏水之熱水管線及浴室地坪防水層係專有部
    分之共同壁及樓地板或其內之管線，其維修費用應由兩造共
    同負擔云云。惟按專有部分之共同壁及樓地板或其內之管線
    ，其維修費用由該共同壁雙方或樓地板上下方之區分所有權
    人共同負擔。但修繕費係因可歸責於區分所有權人之事由所
    致者，由該區分所有權人負擔，公寓大廈管理條例第12條定
    有明文。衡諸上開規定之立法理由係明定公寓大廈專有部分
    共同壁或樓地板之權屬，並規定維修或毀損時，區分所有權
    人間之費用負擔，以防止紛爭。可見樓地板或其內之管線係
    供樓地板上下方共用共益時，其維修費用始應由雙方負擔。
    查系爭7樓房屋漏水之熱水管線係位於熱水器下方，浴室地
    坪則係位於系爭7樓房屋樓地板之上，均屬系爭7樓房屋之專
    有專用部分，系爭6樓房屋並無使用、管理之權，則其破損
    發生漏水，自應由系爭7樓房屋所有權人王陳麗卿負責修繕
    ，乃王陳麗卿疏未修繕，致須依附件編號2至編號10所示修
    復方法修繕，其所產生之修繕費用，即屬因可歸責於王陳麗
    卿之事由所致，是依上開規定，仍應由王陳麗卿負責，王陳
    麗卿抗辯應由兩造共同負擔修繕責任云云，洵非可採。
(四)王陳麗卿另辯稱系爭7樓房屋之滲漏水處已於109年10月間由
    王陳麗卿依附件自行僱工逐項修繕施作完成，浴室地坪防水
    層總共施作二間，而熱水器下方之熱水管線轉角彎頭鏽蝕部
    分已經重新更換配置，且將熱水管線直接走天花板管線云云
    ，並於本院109年12月14日當庭提出手機內相片為證。然查
    ，王陳麗卿所負之修繕義務，係依附件編號2至10所示方式
    ，將系爭7樓房屋修繕至不漏水，而王偉國既主張系爭6樓房
    屋現仍有滲漏水情形，王陳麗卿復未舉證證明其所為上開修
    繕已使系爭7樓房屋不漏水，則尚難僅以王陳麗卿有修繕系
    爭7樓房屋滲漏水瑕疵之事實，即免除其依公寓大廈管理條
    例第10條第1項規定，將系爭7樓房屋修繕至不漏水之責任。
    是王陳麗卿上開所辯，亦不可採。
七、次按因故意或過失，不法侵害他人之權利者，負損害賠償責
    任。民法第184條第1項前段定有明文。另按負損害賠償責任
    者，除法律另有規定或契約另有訂定外，應回復他方損害發
    生前之原狀；第1項情形，債權人得請求支付回復原狀所必
    要之費用，以代回復原狀，民法第213條第1項、第3項定有
    明文。經查：
(一)系爭6樓房屋之修復費用：
  1.系爭7樓房屋之熱水管轉角彎頭鏽蝕、浴室地坪亦未施作防
    水層，致有滲漏水情形之瑕疵，且系爭6樓房屋因前開漏水
    所致損害位置，為系爭6樓房屋主臥室之天花板及浴室外面
    走道之天花板等情，業經鑑定人郭春明鑑定明確如前，並有
    原審卷附現況照片所示呈現因滲漏所致油漆剝落等損壞狀況
    ，是系爭6樓房屋確係因系爭7樓房屋上開漏水原因而受有損
    害之事實，堪以認定。王陳麗卿既為系爭7樓房屋之所有權
    人，自應善盡保管之注意義務，而王陳麗卿未妥適維護其所
    有之系爭7樓房屋熱水管及浴室，致王偉國所有系爭6樓房屋
    受有損害，則王偉國依前開規定，請求王陳麗卿賠償修復所
    需費用，即屬有據。又查，系爭6樓房屋受損所須施作項目
    為：⑴地坪磁磚保護，3,500元；⑵剝漆處天花板混凝土層剃
    除2公分，15,000元；⑶刷介面黏著劑，3,000元；⑷1：3水泥
    粉光，12,000元；⑸水泥漆塗刷，15,000元；⑹稅捐2,425元
    等情，有原審卷附109年4月28日鑑定報告後附附件二可稽。
    按上開回復原狀之費用，亦均係鑑定人郭春明依其專業所為
    判斷，而足為本件回復原狀必要費用之認定依據。準此，王
    偉國得請求王陳麗卿賠償系爭6樓房屋受損之修復金額於50,
    925元【計算式：3,500元＋15,000元＋3,000元＋12,000元＋15,
    000元＋2,425元＝50,925元】之範圍內為有理由，逾此部分，
    即屬無據。
  2.王陳麗卿雖辯稱王陳麗卿於原審未同意由郭春明提供報價並
    依其價格進行修繕，且郭春明歷次報價均有極大價差，其報
    價顯不可採云云，惟查，兩造於原審109年3月31日調解期日
    已合意由鑑定人郭春明鑑定漏水原因及修復費用，有原審卷
    附109年3月31日調解程序筆錄可參，王陳麗卿辯稱未同意由
    郭春明提供修繕價格云云，顯不可取；而王陳麗卿復未提出
    任何證據證明鑑定人郭春明所提109年4月28日會勘鑑定報告
    後附附件二之各項工程費用有何不當之處，是王陳麗卿空言
    辯稱前開鑑定報告附件二之修復費用不合理云云，並非可採
    。又王陳麗卿辯稱系爭6樓房屋屋內因本件漏水所受損害，
    應由王偉國容忍王陳麗卿自行僱工進入系爭6樓房屋修繕以
    回復原狀，而非以金錢給付之方式賠償王偉國云云，然依上
    開民法第213條第1項、第3項規定，王偉國自得選擇請求由
    王陳麗卿回復原狀或由王偉國逕行請求支付回復原狀所必要
    之費用，以代回復原狀，另王陳麗卿主張王偉國應容忍其進
    入王偉國房屋進行修繕工程，然並未提出其此部分行為之請
    求權基礎，是王陳麗卿前開抗辯，均不可採。
(二)王偉國主張系爭6樓房屋於該屋天花板修繕期間無法供其居
    住，請求居住旅社2天之住宿費用共8,000元，王陳麗卿則辯
    稱其於原審不爭執前開住宿費用部分之請求係以本件漏水全
    然可歸責於王陳麗卿為其前提云云，而查，系爭6樓房屋因
    漏水受損所生之損害，係可歸責於未就系爭7樓房屋專有專
    用部分盡管理維護之責之王陳麗卿所致，已如前述，則王偉
    國請求王陳麗卿賠償上開住宿費用共8,000元，自屬有據，
    應予准許。
(三)按不法侵害他人之身體、健康、名譽、自由、信用、隱私、
    貞操或不法侵害其他人格法益而情節重大者，被害人雖非財
    產上之損害，亦得請求賠償相當之金額。民法第195條第1項
    前段定有明文。又不法侵害他人居住安寧之人格利益，如其
    情節重大，被害人非不得依民法第195條第1項規定請求賠償
    相當之金額（最高法院92年度台上字第164號判決意旨參照
    ）。王偉國雖主張其因系爭6樓房屋漏水，受有精神上痛苦
    ，請求王陳麗卿賠償精神慰撫金50,000元云云。惟查，系爭
    6樓房屋滲漏水處即位於主臥室窗戶旁天花板及浴室外面走
    道天花板，並非主要之活動空間，且依本院至現場履勘系爭
    6樓房屋因漏水所生損害情狀，多為天花板壁面油漆剝落而
    斑駁，有原審卷附系爭6樓房屋現況照片足參，堪認系爭6樓
    房屋之居住環境並非因漏水而達惡劣至無法居住之程度，是
    本件系爭房屋雖有前述漏水情況，然以漏水之範圍、位置、
    期間，尚無從證明漏水情況係積極、嚴重影響其居住安寧之
    事由，難認與民法第195條第1項前段不法侵害他人居住安寧
    之人格利益情節重大規定相符，是王偉國請求王陳麗卿賠償
    50,000元之精神慰撫金，於法無據，應予駁回。
八、綜上所述，王偉國依公寓大廈管理條例第10條第1項規定及
    侵權行為之法律關係，請求王陳麗卿應將系爭7樓房屋依附
    件編號2至編號10所示之修復方式修繕至不漏水程度，並請
    求王陳麗卿給付58,925元，及自起訴狀繕本送達王陳麗卿之
    翌日即109年2月22日起至清償日止，按週年利率5%計算之利
    息，為有理由，應予准許；逾此部分之請求則無理由，應予
    駁回。原審就上開應准許部分所為王陳麗卿敗訴之判決，及
    就上開不應准許部分所為王偉國敗訴之判決，經核均無不合
    。上訴、附帶上訴意旨分別指摘原判決不利王陳麗卿部分、
    駁回王偉國慰撫金請求部分不當，求予廢棄改判，均為無理
    由，應予駁回。
九、本件事證已臻明確，兩造其餘攻擊、防禦方法及所提證據，
    經本院斟酌後，認為均不足以影響本判決之結果，爰不逐一
    論列。
十、據上論結，本件上訴及附帶上訴，均為無理由，依民事訴訟
    法第436條之1第3項、第449條第1項、第78條，判決如主文
    。
中　　華　　民　　國　　109 　年　　12　　月　　31　　日
                  民事庭審判長法  官  黃梅淑
　　　　　　　　　　　　　　  法  官  李謀榮
　　　　　　　 　　　　　　　 法  官  姚貴美 　　　　　
以上正本係照原本作成。
本件判決不得上訴。 
中　　華　　民　　國　　109 　年　　12　　月　　31　　日
                              書記官　湯惠芳